【裁判字號】    89,判,354
【裁判日期】    890211
【裁判案由】    勞保
【裁判全文】
行  政  法  院  判  決                            八十九年度判字第三五四號
    原      告  臺北縣搬家業職業公會
                              .
    代  表  人  甲○○
    被      告  勞工保險局
右當事人間因勞保事件，原告不服行政院中華民國八十七年十二月二十九日台八十七
訴字第六三七九九號再訴願決定，提起行政訴訟。本院判決如左︰
    主  文
原告之訴駁回。
    事  實
緣被告（原台閩地區勞工保險局，八十五年七月一日改制）以沈素珍於民國八十四年
十月六日由原告申報加入勞工保險，並於八十四年十月二十六日分娩，經被告派員調
查，以沈素珍加保後及產假後之工作處所、工作起訖日及雇主姓名均未能明確說明，
亦無法提供加保後之相關從業資料，不得由原告申報加保，乃依勞工保險條例第二十
四條規定，以八十五年三月二十八日八五勞承字第六○○七四五九號函原告，自八十
四年十月六日起取消沈素珍被保險人資格，所請生育給付不予給付。原告不服，向勞
工保險監理委員會（以下簡稱勞監會）申請審議，經該會以八十五年十月七日（八五
）勞監審字第四○一號審定書駁回其申請審議。原告訴經行政院勞工委員會台八十六
勞訴字第一四二四六○號訴願決定，將原處分撤銷，由原處分機關另為適法之處分。
案經被告重查後，以八十六年七月十四日八六保承字第六○三九九一五號函原告，以
沈素珍於八十四年十月六日由原告申報加保，同年、月二十六日分娩，前經被告派員
調查，沈素珍無法提供加保後之相關從業資料，至訴願時提具翌翔起重工程行（以下
簡稱翌翔行）出具之工作證明書，惟經被告派員多次訪查，翌翔行及沈素珍均無配合
訪查意願；又據原告出具說明書稱連絡沈素珍困難，亦無法提供沈素珍相關從業證明
，是沈素珍加保後顯無從事搬家本業工作，應不得由原告申報加保，依勞工保險條例
第二十四條規定，自八十四年十月六日起取消沈素珍被保險人資格，原告八十五年七
月二十日復申報沈素珍加保部分應一併取消，已繳保費不予退還。原告不服，申經勞
監會以八十六年十二月一日（八六）保監審字第八三八號審定書駁回其申請。原告仍
不服，提起訴願、再訴願，遞遭決定駁回，遂提起行政訴訟，茲摘兩造訴辯意旨如
次：
原告起訴意旨略謂︰一、原告受理訴外人沈素珍入會、加保手續皆依相關法律規定，
而辦理勞保並有沈素珍所提供的工作證明，前已送被告，何來〞故意〞為不合保險給
付之人辦理保險之虞。按八十六年判字第一四五四號著有判例。次查，搬家工作的客
戶，為不特定對象，被告要求沈素珍出示加保（即八十四年十月六日）後的工作證明
；沈素珍請客戶幫忙開證明，客戶多所拒絕，搬完家後要請客戶開立證明，確實不易
，抑有進者，反過來站在客戶的立場找人來搬家，付完了錢，還要開證明給搬家的人
，請問你會立即開證明嗎﹖好不容易客戶願意開證明，被告以事後（因為開立不易
，延遲送件時間）補具，不足為採，否決了沈素珍確實從事本業的事實。二、又查，
檢送沈素珍之工作證明書四份。被告以施錦星為原告的會員而推斷其證明的效力，按
「當事人主張事實，須負舉證責任，倘所提出之證據，不足為其主張事實之證明，自
不能認其主張之事實為真實。又行政官署對人民有所處罰，必須確實證明其違法之事
實。倘不能證明違法事實之存在，其處罰即不能認為合法）。「所謂證據，自以積極
而洽當，且對應證事實確能證明者，始足當之，自非僅憑消極之迂迴證明，可以推定
事實之真偽」鈞院著有二十九年判字第二號判例及七十一年四月三十日判字第四六
一號判決可資參照。三、綜上略陳，原告既未有勞保條例第二十四條〞故意〞之嫌，
且被告不得推翻沈素珍之從業資料。為此狀請判決一再訴願決定、爭議事項審定及原
處分均撤銷等語。
被告答辯意旨略謂︰一、勞工保險係在職保險，實際從事本業工作並以所獲報酬維生
之無一定雇主或自營作業者，始得依照勞工保險條例第六條第一項第七款規定，由所
屬本業職業工會申報加保。又依照同條例第二十四條規定：投保單位故意為不合本條
例規定之人員辦理參加保險手續，領取保險給付者，保險人應依法追還；並取消該被
保險人之資格。又依照內政部七十二年九月十四日七十二台內社字第一八三四○號函
示略以，勞工保險條例第二十四條所稱「故意」之涵義乙節，凡投保單位明知或可得
而知為不合勞工保險條例規定參加保險之人員，而仍為其辦理參加保險手續者，即應
視為故意。二、本案沈素珍於八十四年十月六日由原告申報加保，前經被告派員調查
，沈女士自七十二年十二月一日起斷續加退保，至八十四年六月十日由前投保單位退
保，八十四年十月六日始由原告加保。又據沈女士告稱，其本人及配偶自八十四年九
月起以自營作業方式，從事搬家業工作，其以搬較輕物件為主，粗重的工作由其先生
負責，目前其產假完後，已恢復工作，工具為小貨車。至於詳細工作天數及日數已記
不清楚等語。經勞監會以沈女士之配偶是否確實從事搬家工作﹖是否由原告申報加保
﹖沈女士有無隨其配偶從事工作等事由，撤銷被告原處分，由被告查明後另為適法之
處分。嗣經被告逕洽沈女士住處訪查，但住處並無人員在家，經留電，其配偶來電告
將安排時間去做訪問，但一直無下文，再經多次去電，均無人在家，復洽其住處，仍
無人應門，亦再次留言，卻不予連絡，本案因沈女士本人並無配合意願，致無法訪查
，另經被告再派員訪查原告，據其出具說明書略以，沈女士目前已恢復工作，許文宗
（沈女士配偶）自八十四年九月即開始從事搬家工作至今，無工作、領薪紀錄（但有
提供翌翔公司之工作證明書），沈女士於八十四年十月六日至分娩期間有隨其配偶工
作，但目前原告連絡沈女士比較困難，暫無法提供其在上述期間之雇主證明。又據被
告台北縣辦事處查告，翌翔起重工程行負責人來電表示，其於八十四年十一月承接翌
翔公司，未曾出具證明書，至於有無僱用沈素珍女士工作，要查明後再告知，因該公
司嗣後未提供任何說明，經再前往該公司洽查，負責人不在，家屬表示將請負責人與
之連絡，惟均未有任何回音。經去電詢問，接電話人表示，無翌翔公司負責人倪春義
，本案證明人無配合訪查意願致無法訪查。綜上，沈女士於分娩前二十天始由原告申
報加保，且被告經多次訪查，沈女士及證明人翌翔起重工程行均無配合訪查意願，又
原告亦無法提供沈女士加保後之從業相關資料，實難認其加保後有實際從事搬家業工
作，不得由原告申報加保，被告乃依法自八十四年十月六日、八十五年七月二十日起
取消其被保險人資格。其於八十四年十月二十六日、八十六年一月二十六日分娩，所
請生育給付，不予核付。原告不服，申請爭議審議，經勞監會八十六年十二月一日
保監審字第八三八號審定書審定駁回，復提起訴願、再訴願，亦先後經行政院勞工委
員會八十七年六月二十三日台八十七勞訴字第○五六四六四號訴願決定書、行政院八
十七年十二月二十九日台八十七訴字第六三七九九號再訴願決定書決定駁回，具見被
告之核定，並無不當。三、綜上答辯，原告陳訴各點顯無理由，請依法駁回原告之訴
等語。
    理  由
按年滿十五歲以上，六十歲以下之無一定雇主或自營作業而參加職業工會之勞工，應
以其所屬團體為投保單位，全部參加勞工保險為被保險人。又「投保單位故意為不合
本條例規定之人員辦理參加保險手續，領取保險給付者，保險人應依法追還；並取消
該被保險人之資格。」為勞工保險條例第六條第一項第七款、第二十四條所明定。查
本件被保險人沈素珍於八十四年十月六日由原告申報加保，同年月二十六日即分娩，
經被告派員查明，沈女士加保後並無從事本業工作，依規定不得由原告申報加保，被
告乃依行政院勞工委員會台八十六勞訴字第一四二四六○號訴願決定意旨，重查後，
仍依照勞工保險條例第二十四條規定，自八十四年十月六日起取消其被保險人資格，
所請本人生育給付，不予給付，並將原告於八十五年七月二十日復申報沈素珍加保部
分併予取消，已繳保費不予退還。原告不服，以沈素珍自八十四年九月起即從事搬家
業工作迄今，有多件工作證明書可證云云，申經勞監會審議結果，以被告派員於八十
六年三月二十日至沈素珍住處訪查未有人在家，經留電，沈君之配偶來電告知將安排
時間再做訪問，但未有下文，經再多次去電亦均無人在家，八十六年三月二十八日再
訪其住處，仍無人應門，經再次留言，卻未予連絡，是被保險人沈素珍並無配合意願
，致無法訪查，有被告所屬台北市辦事處八十六年四月一日八十六保北（市）辦字第
二二七九○號函影本附原處分卷可稽。嗣被告派員訪查原告，據原告八十六年五月六
日出具之說明書，略以沈素珍目前已恢復工作，許文宗（沈君配偶）自八十四年九月
即開始從事搬家工作至今，無工作、領薪紀錄，但有翌翔行之工作證明書，沈素珍於
八十四年十月六日至分娩期間隨同其配偶工作，但目前連絡沈素珍較困難，暫無法提
供其在上述期間之雇主證明。又據被告所屬台北縣辦事處八十六年六月二十日八六保
北（縣）辦字第四三九二號書函，略以八十六年六月六日翌翔行負責人來電表示，其
自八十四年十一月承接翌翔行，未曾出具證明書，至有無僱用沈素珍工作，要查明後
再告知，嗣因該行迄無提供任何說明，經再往該行訪查，因負責人不在，其家屬表示
將請負責人再連絡，惟均未回音，經再去電詢問，接電話人表示並無翌翔行負責人倪
春義，是本案證明人翌翔行因無配合訪查意願致無法訪查等語。沈素珍於分娩前二十
日由原告申報加保，經被告多次訪查，沈君及證明人翌翔行均無配合訪查意願，原告
亦無法提供沈君加保後之從業相關資料，難認沈君加保後有實際從事搬家業工作，自
不得由原告申報加保。至稱沈素珍確於八十四年九月起即從事搬家業工作，惟均未能
提出任何具體事實或證據佐證，乃以八十六年十二月一日（八六）保監審字第八三八
號審定書駁回其申請審議，揆諸首揭規定，核無不合。原告仍不服，循序提起行政訴
訟，而為如前揭事實欄所載之主張。惟查原告所謂其所提出之證明書係指吳天詳、王
慧所出具之證明書及翌翔行（負責人施錦星）所出具工作證明書，暨由施錦星個人
所出具之工作證明書，有原告起訴狀所附上開各證明書影本附卷可按。上開各證明書
被告審查程序中業已提出，而各該證明書雖均明沈素珍確有從事搬家本業云云，惟
據翌翔行負責人倪春義曾電告被告，謂其自八十四年十一月承接翌翔行，未曾出具證
明書；又依訴願卷內所附施錦星投保異動資料記載，施錦星自七十六年六月十一日起
即由原告申報加保至今，顯見施錦星係原告之會員，從而施錦星以翌翔行名義或以其
個人名義出具沈素珍之工作證明書，其效力及真實性即有可疑，且觀其工作證明書之
內容所述沈素珍為客戶搬家之事實，其客戶之姓名、住址均不具體，是其證明書顯不
足採。再查吳天詳、王慧所出具之證明書內容所述沈素珍分別為彼等搬家之日期為
八十四年九月十五日及同月二十五日，係在沈素珍申報加保之前，縱然屬實，亦無從
證明沈素珍於八十四年十月六日加保後有從事搬家本業之事實。抑有進者，本件經被
告屢次派員訪查或以電話聯絡沈素珍及配偶許文宗暨證明人翌翔行，均無配合訪查意
願，原告亦無提供沈素珍加保後之從業相關具體資料供查，自難認被保險人沈素珍於
加保後有實際從事搬家工作，即不得由原告申報加保。綜上所述，原處分核定自八十
四年十月六日起取消沈素珍被保險人資格，及原告於八十五年七月二十日再次申報沈
素珍加保部分，亦一併取消。揆諸首揭規定，並無違誤，一再訴願決定遞予維持，俱
無不合。原告起訴意旨，雖否認有故意乙節，惟原告明知或可得而知沈素珍為不合如
首揭規定參加保險之人員，而仍為其辦理加保手續，即應視為故意，是其所主張，難
謂有理由，應予駁回。
據上論結，本件原告之訴為無理由，爰依行政訴訟法第二十六條後段，判決如主文。
中    華    民    國     八十九      年      二      月      十一       日
                    行 政 法 院 第 五 庭
                                審 判 長 評  事      廖  政  雄
                                         評  事      趙  永  康
                                         評  事      沈  水  元
                                         評  事      林  清  祥
                                         評  事      姜  仁  脩
右  正  本  證  明  與  原  本  無  異
                                         法院書記官  陳  佩  玲
中    華    民    國     八十九      年      二      月      十一       日


司法院資訊處製作；財團法人民間司法改革基金會備份。
